【裁判字號】    91,訴,1961
【裁判日期】    920630
【裁判案由】    新型專利異議
【裁判全文】
臺北高等行政法院判決                            九十一年度訴字第一九六一號
                              .
    原      告  三竹資訊股份有限公司
    代  表  人  甲○○總經理.
    訴訟代理人  謝宗穎律師
    複  代理人  丁○○律師
    被      告  經濟部智慧財產局
    代  表  人  蔡練生（局長）
    訴訟代理人  丙○○
    參  加  人  乙○○
右當事人間因新型專利異議事件，原告不服經濟部中華民國九十一年四月二日經訴字
第○九一○六一○七○○○號訴願決定，提起行政訴訟，本院判決如左：
    主  文
原告之訴駁回。
訴訟費用由原告負擔。
    事  實
一、事實概要：原告於民國（下同）八十七年五月七日以「金融股票即時線圖之即時
    傳真裝置」向被告（原經濟部中央標準局，八十八年一月二十六日改制為經濟部
    智慧財產局）申請新型專利，經被告編為第00000000號審查，准予專利
    。公告期間，參加人以其違反系爭專利核准審定時專利法第九十七條、第九十八
    條第一項第一款及第二項之規定，不符新型專利要件，對之提起異議，案經被告
    審查，於九十年八月八日以（九○）智專三（二）○四○八五字第九○八九○○
    一三五七號專利異議審定書為「異議成立，應不予專利」之處分。原告不服，提
    起訴願，遭決定駁回，遂提起行政訴訟。本院因認本件撤銷訴訟之結果，參加人
    之權利或法律上利益將受損害，爰依職權裁定命獨立參加被告之訴訟。
二、兩造聲明：
    (一)原告聲明：訴願決定及原處分均撤銷，訴訟費用由被告負擔。
    (二)被告聲明：如主文所示。
三、兩造之爭點：系爭專利是否有違核准審定時專利法第九十八條第二項之進步性規
    定，而應不予專利？
    (一)原告主張：
      1.綜觀訴願決定書之理由主要述及「系爭案其內設有語音傳真介面之終端機，
        連接於外部電話局線，使遠端操作者可透過電話線，由該語音傳真介面進入
        終端機系統內，並使內部系統可依遠端操作者的電話按鍵所產生的雙音複頻
        （DTMF）信號之指示以進行資料傳真；其係運用引證一、二之既有技術或知
        識，只是單純地將該習知技術之終端機轉用於金融報價以進行習知即時動態
        線圖的傳真，實為熟習該項技術者所能輕易完成且未能增進功效，並不具進
        步性。又系爭案申請專利範圍第二項中有關即時動態線圖的傳真，該即時線
        圖已包含於傳統的金融報價終端機，系爭案專利說明書及訴願理由亦承認該
        項事實。業據被告九十年十二月五日（九○）智專三（二）○四○八五字第
        ○九○三一○○一七四四號訴願答辯書辯明在案，訴願理由核無足採。是系
        爭案專利乃熟習該項技術者所能輕易完成且未能增進功效，不具進步性，有
        違首揭法條之規定」云云，實令原告難以認同。
      2.系爭專利非為熟習該項技術者於申請當時所能輕易完成者，並具有比既有技
        術或知識增進功效，而具有進步性。
        (1)按「新型係運用申請前既有之技術或知識，而為熟習該項技術者所能輕易
          完成且未能增進功效者，雖無前項所列事項，仍不得依本法申請取得新型
          專利。」此為專利法第九十八條第二項明文規定，一般稱為不具進步性之
          規定。反之，新型非為熟習該項技術者於申請當時所能輕易完成時，則具
          有比既有技術或知識增進功效，或具有新功效者，即具有進步性；故原告
          若能證明，系爭專利確非為熟習該項技術者於申請當時所能輕易完成，而
          具有比既有技術或知識增進功效，或具有新功效者，系爭專利即具有進步
          性，依法自可取得新型專利，合先敘明。
        (2)按「判斷（新型）是否能輕易完成時(1)准予將二件或二件以上不同文獻之
          ‧‧‧內容‧‧‧相互組合；(2)准予先前技術之各片斷部分相互組合。惟
          上述之組合均係以熟習該項技術者，於申請當時所能輕易完成且未能增進
          功效者為限，並注意下列事項：（一）文獻之組合應注意之事項1.應假設
          熟習該項技術者，如遭遇申請專利範圍所欲解決之問題時，是否能輕易組
          合所引證之文獻技術內容，以解決該問題。例１：組合二件或二件以上之
          文獻內容後，與申請專利之新型其必要的技術內容，在本質上如無法相切
          合時，則此等文獻之組合，通常視為非能輕易完成。‧‧‧（二）先前技
          術之組合應注意事項：‧‧‧2.『增進某種功效』，係指申請專利之新型
          ，其物品之形狀構造或裝置，在效果上克服先前技術中存在之問題點，具
          備好用或實用之條件者。」分別為專利審查基準第2-2-18、2-2-19頁所明
          載。
        (3)「傳統電腦金融報價終端機」技術與引證一、二技術特徵，均無具備系爭
          專利所增進功效，且即便其等相結合後，亦與系爭專利說明書中所提之「
          即時動態線圖之圖形隱性處理方式」之必要技術內容，在本質上無法相切
          合，依上述專利審查基準所載，自應視為非能輕易完成。
          查「該即時動態線圖之圖形處理方式可分為顯性與隱性兩種，顯性處理
            方式為傳統方式由螢幕顯示軟體經由螢幕顯示出圖形；隱性處理方式為
            遠端操作者所指定的商品種類，透過即時線圖產生系統，即時讀取資料
            庫內所儲存之原始數據，並依芝加哥技術分析協會提供技術圖指標定義
            ，動態將數據加以運算為標準化時間數列，並據以產生一暫時記憶體圖
            形區塊，再直接壓縮轉譯成‧‧‧T.4、T.6傳真格式的圖示檔，而再以
            該圖型檔經由金融報價終端機內所設語音傳真介面與外界進行傳真，因
            股票價格資訊具備動態變動特性，故該圖形檔並非事先經列印後掃描入
            檔（無即時性且解析度低），而是即時讀取的動態數據轉成，故能使傳
            真的圖型具有即時性及高解析度。」此為系爭專利說明書第六頁倒數第
            八行至第七頁第七行所明載，亦為系爭專利之必要技術內容。
          而習知之「傳統電腦金融報價終端機」雖可提供盤中即時價位、圖型，
            券商進出表‧‧‧等功能，但遠端需用者如需要一張某某股票之即時走
            勢分析圖，則需由終端機所在地人員自終端機經印表機列印出圖形，再
            經由傳真機傳至遠端需用者處，此可參系爭專利說明書圖式一、二，惟
            此無即時性且解析度低。
          而引證一之技術特徵約略為「‧‧‧使用傳統之雙音複頻（DTMF）電話
            去連接遠端之資料庫電腦，‧‧‧從無人資料庫區中獲得自動且快速的
            使用者可選擇文字或／且圖形資料格式，‧‧‧」、「本發明確保使用
            者僅憑一電話及標準傳真機，自一遠端資料庫中獲得圖形且／或文字資
            料‧‧‧」，此有參加人所提引證一之中譯節文可參。惟引證一所擷取
            之資料係為封閉靜態之資料，非如系爭專利所擷取者為即時動態之資料
            。
          引證二之技術特徵約略為「‧‧‧透過該傳送媒體接收所述之資料請求
            訊息，並依被選擇的文件，對應提供位址訊號與該記憶體，藉以從內讀
            出文件影像以對應被選擇文件」，「‧‧‧如一傳真板，係連接至該記
            憶體去接收該文件影像，以透過該傳送媒體產生並傳送與該資料需求者
            一回覆訊息，其內載有被選擇文件之影像。」此有參加人所提引證二之
            中譯節文附卷可稽。引證二所擷取係為封閉靜態之資料，非如系爭專利
            所擷取為即時動態之資料。
          縱使將習知之「傳統電腦金融報價終端機」技術與引證一、二技術特徵
            相結合，至多僅能將「電腦金融報價終端機」螢幕顯示之盤中價位、圖
            型、券商進出表等圖形且／或文字，由傳送媒體（如傳真機）傳送予該
            資料需求者，此即類似前述系爭專利說明書中所提之「即時動態線圖之
            圖形顯性處理方式之功能」，然卻不可能產生如前揭系爭專利說明書所
            載後段所提之「即時動態線圖之圖形隱性處理方式」，甚明。
          故「傳統電腦金融報價終端機」技術與引證一、二技術特徵相結合後，
            既與前揭系爭專利說明書中後段所提之「即時動態線圖之圖形隱性處理
            方式」之必要技術內容，在本質上無法相切合，依上述專利審查基準所
            載，自應視為非能輕易完成。
        (4)系爭專利之新型，其創作在效果上克服先前技術中所存在「不具迅速性且
          失真」之問題點，提高解析度，具備好用或實用之條件者，依前揭專利審
          查基準所載，自具有「增進功效」之效果。
          本系爭專利係提供一動態資料處理之方式，透過「即時線性產生系統」
            ，以取代傳統預先掃描入檔再加傳送之方式，故能即時揭示價格圖型資
            訊並同步轉換為傳真格式，以達成即時分析目標，並可藉由全程數位方
            式處理，來避免圖形失真以提高解析度。
          系爭專利透過即時線圖產生系統，即時讀取資料庫內所儲存之原始數據
            ，並依芝加哥技術分析協會提供技術圖指標定義，動態將數據加以運算
            為標準化時間數列，並據以產生一暫時記憶體圖形區塊，再直接壓縮轉
            譯成‧‧‧T.4、T.6傳真格式的圖形檔，而再以該圖形檔經由金融報價
            終端機內所設語音傳真介面與外界進行傳真，因股票價格資訊具備動態
            變動特性，故該圖形檔並非事先經列印後掃描入檔（無即時性且解析度
            低），而是即時讀取的動態數據轉成，故能使傳真的圖形具有即時性及
            高解析度，此非習知技術及引證一、二所能及之功效，已詳如前述。
          故系爭專利之新型，其創作改良在效果上克服先前技術中所存在「不具
            迅速性且失真」之問題點，提高解析度，具備好用或實用之條件者，依
            前揭專利審查基準所載，自具有「增進功效」之效果。
        (5)系爭專利於市場上大受歡迎，於國內有多達四、五十家知名之證券公司、
          銀行等向原告採購此一系統裝置，連美國「道瓊財經市場」都有採用原告
          此系爭專利系統裝置，此在在均可作為進步性有利事證。
          查「新型在市場上之成功，如係因新型之技術特徵本身直接所獲得，可
            作為進步性有利事證之一。」此為專利審查基準第2-2-21頁所明載。
          今原告就第00000000號新型專利「金融股票即時線性圖之即時
            傳真裝置」，在效果上克服先前技術中所存在「不具迅速性且失真」之
            問題點，提高高解析度，具備好用或實用之條件者，因而在金融商場上
            大受歡迎，不僅於國內有如附表所示多達四、五十家知名之證券公司、
            銀行等向原告採購此一系統裝置，於此僅提出統一發票二紙以為憑證，
            連美國「道瓊財經市場」都有採用系爭專利系統裝置，此均可作為進步
            性有利事證，併予敘明。
        (6)又既然本系統裝置於商場上大受歡迎，代表有一定市場、利潤存在，若系
          爭專利如訴願決定所述，係運用引證一、二之既有技術或知識，只是單純
          地將該習知技術之終端機轉用於金融報價以進行習知即時動態線圖的傳真
          ，為熟習該項技術者所能輕易完成之情況。那為何市場上不見另有人予以
          製造牟利，而幾乎僅由原告所生產之系統裝置在市場上銷售，由此亦可佐
          證系爭專利技術確實並非為熟習該項技術者所能輕易完成者。
      3.就參加人於九十二年五月二十八日所提行政答辯狀中，對原告陳述及系爭專
        利內容多所指摘，然其所述多無理由，僅述之如后。
        (1)按「新型專利權範圍，以說明書所載之申請專利範圍為準。必要時，得審
          酌說明書及圖式。」此為專利法第一百零三條第二項所明定。
        (2)查參加人於其所提答辯狀內，稱系爭專利申請範圍之獨立項、附屬項未界
          定「即時動態資料之擷取方式」，更未詳述其構成和實施之必要技術內容
          、特點，不合專利法施行細則第十六條規定云云。惟查「系爭專利透過即
          時線圖產生系統，即時讀取資料庫內所儲存之原始數據，並依芝加哥技術
          分析協會提供技術圖指標定義，動態將數據加以運算為標準化時間數列，
          並據以產生一暫時記憶體圖形區塊，載直接壓縮轉譯成‧‧‧T.4、T.6
          傳真格式的圖示檔，而再以該圖型檔經由金融報價終端機內所設語音傳真
          介面與外界進行傳真，因股票價格資訊具備動態變動特性，故該圖形檔並
          非事先經列印後掃描入檔，而是即時讀取的動態數據轉成」等內容，業於
          專利說明書第六、七頁予以詳載已如前述，且申請專利範圍第二項亦有相
          似之記載，焉有如參加人所言未詳述其構成和實施之必要技術內容、特點
          之情況；再參照前揭法條意旨，更可知悉參加人所主張確無可採。
        (3)其實參加人亦明知前述指摘有問題，另於其答辯狀第六頁又稱附屬項關於
          「即時線圖產生系統」是否為被異議專利案標的（即系爭專利案）之一部
          分，該系統之動態運算及產生暫時記憶區塊等描述，是否為被異議專利案
          標的之技術特色，尚有疑義云云；此敘述更是令人匪夷所思，既已載明於
          申請專利範圍之第二項了，當然為系爭專利之一部分，而為系爭專利之技
          術特色，毫無疑義。
        (4)至於系爭專利上述記載，是否符合專利法第九十七條關於新型專利之定義
          ，此由專利審查機關即被告機關，就系爭新型專利審查核准予以公告時，
          即可明白得知被告機關就系爭專利申請係屬新型專利並無疑義，而現原「
          異議成立」之處分及訴願駁回決定之爭執點，係在於「系爭專利案是否具
          有進步性」此一問題上，參加人牽扯到系爭專利有無違反專利法第九十七
          條關於新型專利之定義，實偏題過遠了，亦有違專利法第一百零二條「異
          議人補提理由及證據，應自異議之日起一個月內為之。」之規定，併予敘
          明。
      4.綜上論述，可知系爭專利並未違反其於專利核准審定時專利法第九十七條、
        第九十八條第一項第一款及第二項之規定，訴願決定書所述認系爭專利不具
        進步性理由，顯有違誤，為此，狀請鈞院鑒核，賜判決如訴之聲明。
    (二)被告主張：
      1.系爭專利之功效係因其在傳統之金融報價終端機內，設有如異議引證據一、
        二之語音傳真介面，並亦如該引證一、二連接於外部電話局線，並藉遠端操
        作者的電話按鍵所產生的雙音複頻信號之指示以進行即時資料的傳真。故系
        爭案在技術上係運用該引證一、二既有之技術或知識，而其轉用於傳統之金
        融報價終端機而進行亦為已知之即時動態線圖資料的傳真，確為熟習該項技
        術者所能輕易完成，亦未增進任何傳真上的功效，不具進步性。
      2.系爭案申請專利範圍第二項中除該即時線圖已包含於傳統的金融報價終端機
        外，所指之即時線圖的遠端操作方式，則如前項所述該異議引證一、二可證
        明其不具進步性。
      綜上所述，被告原處分並無違法，敬請駁回原告之訴。
    (三)參加人主張：
      1.原告於九十二年五月二十日開庭時於庭上陳述：「即時動態的資料擷取方式
        不同於目前的股票交易型式，亦不同於引證一、二」云云，係為誤導鈞院認
        同系爭專利案之技術特色包含即時動態資料擷取方式，且即時動態資料擷取
        方式具有進步性，因而系爭專利案具有進步性的說辭。然，依據專利法施行
        細則第十六條規定：「發明或新型之申請專利範圍，得以一項以上之獨立項
        表示；其項數應配合發明或創作之內容；必要時，得有一項以上之附屬項。
        獨立項、附屬項，應以其依附關係，依序以阿拉伯數字編號排列；附屬項僅
        得依附在前之獨立項或附屬項。獨立項應載明申請專利之標的、構成及其實
        施之必要技術內容、特點。附屬項應敘明所依附之項號及申請標的，並敘明
        所依附項目外之技術特點。」另依據被告之「專利審查基準」第二篇新型專
        利審查基準、第二章專利要件之第四節所規定：「判斷進步性的基本原則：
        判斷進步性時，應根據申請專利範圍之請求項所載新型有無專利法第九十八
        條第二項之規定情事，如有則不其進步性，如無始其有進步性。」據此可知
        ，申請專利範圍之請求項（含獨立項及附屬項）係為申請專利之標的，而專
        利之審查判斷其是否其有進步性，亦以申請專利範圍之獨立項及附屬項為主
        體。查系爭專利案之申請專利範圍僅含一獨立項及一附屬項，獨立項載明其
        標的為一金融股票即時線圖之即時傳真裝置，包含有金融報價終端機及語音
        傳真介面，並說明使用者利用電話線及語音傳真介面，進入金融報價終端機
        以獲取即時動態線圓的傳真之內容，並無『即時動態的資料擷取方式』之構
        成及其實施的必要技術內容，因此，原告所陳述之「即時動態的資料擷取方
        式不同於目前的股票交易型式，亦不同於引證一、二」云云，根本與獨立項
        無涉。詳究獨立項內容，均為利用申請前之技術及知識，為熟習該項技術者
        所能輕易完成且未能增進其功效，早已由引證一及引證二所證實，系爭專利
        案不具有進步性顯而易見，因而被告作成不予專利之處分並無違誤。
      2.系爭專利案之申請專利範園，獨立項及附屬項未界定原告所述之『即時動態
        的資料擷取方式』，更未詳述其構成和實施之必要技術內容、特點，不合專
        利法施行細則第十六條規定。原告若主張系爭專利案之技術特徵包含有『即
        時動態的資料擷取方式』部分，應於獨立項及附屬項中明確載明，並界定其
        構成和實施之必要技術內容及特點，被告方得就其所述之技術內容進行審查
        ，以評估其是否具有進步性；原告既陳述『即時動態的資料擷取方式』為系
        爭專利之技術內容及特色，卻又未於獨立項及附屬項中載明及界定其構成和
        實施之必要技術內容、特點，不合專利法施行細則第十六條規定，被告審定
        不予專利，於法有據，並無不適。
      3.詳究系爭專利案獨立項之內容，係為一金融報價終端機內設有一語音傳真介
        面以連接一外部電話局線，使遠端操作者可透過電話線及語音傳真介面進入
        金融報價終端機，藉由電話按鍵所產生的雙音複頻信號（DTMF）來操控，以
        指定商品並獲得即時動態線圖的傳真。參加人所提供之引證一及引證二，已
        詳述利用一電腦（相當於金融價終端機）及聲音板、傳真板（相當於語音傳
        真介面），可接收由電話線打進來的電話，使用者藉由電話操作DTMF信號，
        自一遠端資料庫中進行選擇以獲取圖形或文字資料等之技術說明，足以證明
        系爭專利案之獨立項，確實係運用申請前既有技術及知識，為熟習該項技術
        者所能輕易完成而未能增進功效，並已由被告之異議審定書所明確指出。據
        此可知，系爭專利案之獨立項不具有進步性，於理甚明，依法應不予專利。
      4.詳究系爭專利案附屬項之內容，係說明使用者指定商品種類，透過即時線圖
        產生系統，讀取數據並依據標準技術指標線圖定義，進行動態運算並產生一
        暫時記憶圖型區塊，再直接轉換壓縮成國際電報電話諮詢委員會協會（
        CCITT ）所制定之T.4或T.6的傳真格式圖形檔，經由語音傳真介面進行傳真
        。然，系爭專利案係為一新型專利，其獨立項及附屬項之標的均為金融股票
        即時線圖之即時傳真裝置，依據其獨立項所述，該標的之構成僅包含有金融
        報價終端機及語音傳真介面，並未含有即時線圖產生系統；而附屬項中既未
        載明『即時線圖產生系統』之構成，亦未說明『即時線圖產生系統』與系爭
        專利案標的『金融股票即時線圖之即時傳真裝置』有何關係。因此，附屬項
        目中的『即時線圖產生系統』是否為系爭專利案標的之其中一部分、該系統
        之動態運算及產生暫時記憶圖型區塊等之描述，是否為系爭專利案標的之技
        術特色，尚有疑義，無從確認。若言『即時線圖產生系統』係為系爭專利案
        標的『金融股票即時線圖之即時傳真裝置』的其中一部分，依據專利法第九
        十七條：「稱新型者，謂對物品之形狀、構造或裝置之創作或改良。」之規
        定，附屬項中含有『系統』已違反專利法第九十七條規定，且原告亦未於附
        屬項中載明二者關係並詳述該『系統』之構成，亦違反專利法施行細則第十
        六條規定，應不予專利；若言：『即時線圖產生系統』並非系爭專利案標的
        『金融股票即時線圖之即時傳真裝置』的其中一部分，『即時線圖產生系統
        』與系爭專利案標的無涉，因而附屬項中所述之『即時線圖產生系統』及其
        進行動態運算、產生暫時記憶圖形區塊等等功能描述，自不得作為系爭專利
        案標的之特徵，更不可據此證明系爭專利標的具有進步性。
      5.依據系爭專利案說明書之創作說明，傳統的電腦金融報價終端機根據各種商
        品的即時價位及歷史資料庫，產生特定金融商品的即時價位、線圖，經由電
        腦螢幕來呈現，早已是習知技術，而系爭專利案之特色，係為免除將圖形檔
        列印出來再傳真而失真，因而將原本在電腦螢幕上顯示的線圖圖檔，先儲存
        成一暫時記憶圖型區塊，再壓縮轉譯成國際電報電話諮詢委員會所制定T.4
        或T.6傳真格式的圖形檔以進行傳真。在電腦螢幕上顯示線圖圖檔早已是習
        知技術，而將其壓縮轉譯成國際電報電話諮詢委員會所制定的傳真格式，亦
        已於參加人所提供引證二中所揭露，因而附屬項亦係運用申請前既有技術及
        知識，為熟習該項技術者所能輕易完成而未能增進功效，自不具有進步性，
        依法應不予專利。
      6.綜上所陳，在在說明原告所訴毫無理由，而被告所為審定結果並無違誤，為
        此狀請駁回原告之訴。
    理  由
一、按凡對物品之形狀、構造或裝置之創作或改良，而可供產業上利用者，得依法申
    請取得新型專利，固為系爭專利核准審定時專利法第九十七條暨第九十八條第一
    項所明定。惟如「新型係運用申請前既有之技術或知識，而為熟習該項技術者所
    能輕易完成且未能增進功效時」，仍不得依法申請取得新型專利，復為同法第九
    十八條第二項所明定。
二、本件原告於八十七年五月七日以「金融股票即時線圖之即時傳真裝置」向被告申
    請新型專利，經被告編為第00000000號審查，准予專利。公告期間，參
    加人以其違反系爭專利核准審定時專利法第九十七條、第九十八條第一項第一款
    及第二項之規定，不符新型專利要件，對之提起異議，案經被告審查，略以：參
    加人所提之異議證據一為八十一年八月四日公開之美國第0000000號專利
    案（即引證一），其電腦200亦裝設有聲音板及傳真板，可接收由電話線打進來
    的電話以DTMF鍵去選擇資料檔，而自一遠端資料庫中獲得圖形或文字資料等。異
    議證據二為八十二年三月二十三日公開之美國第0000000號專利案（即引
    證二），其電話線亦藉傳真板連接至電腦上，一聲音板用於接收及組織傳送而來
    的音訊，該傳真板可轉換影像資料或文字並透過相同電話線傳回至資料需求者的
    傳真裝置。而引證一、二之電腦、聲音板、傳真板等透過電話線之資料傳送，雖
    不足以證明系爭專利不具新穎性，但可證明系爭專利內設語音傳真介面之終端機
    、連接於外部電話局線、藉遠端操作者的電話按鍵所產生的雙音複頻信號之指示
    以進行資料的傳真，係運用申請前既有之技術或知識，故系爭專利之轉用於金融
    報價終端機以進行即時動態線圖的傳真，乃熟習該項技術者所能輕易完成且未能
    增進功效，並不具進步性，而為異議成立，應不予專利之處分。原告不服，依序
    提起訴願、行政訴訟；兩造及參加人之主張，各如事實欄所載，其爭點厥為系爭
    專利是否有違核准審定時專利法第九十八條第二項進步性之規定，而應不予專利
    ？
三、經查，系爭專利申請專利範圍第一項（獨立項）記載：「一種金融股票即時線圖
    之即時傳真裝置，包含有金融報價終端機及語音傳真介面，其中在金融報價終端
    機內設有一語音傳真介面，該語音傳真介面連接於外部電話局線，以作為金融報
    價終端機與外界通信的橋樑，而使遠端操作者可透過電話線及語音傳真介面進入
    金融報價終端機系統內，並使內部系統可依遠端操作者的電話按鍵所產生的雙音
    複頻（DTMF）信號來操控，使可指定商品並獲得即時動態線圖的傳真。」可知系
    爭專利之構成元件有二，一為金融報價終端機，另一為語音傳真介面；前者金融
    報價終端機，系爭專利之創作說明已詳載其為傳統習知的技術，可提供盤中即時
    價位、圖形、新聞、券商進出表、到價警示等，故系爭專利之特徵僅為後者之語
    音傳真介面；該語音傳真介面可依遠端操作者之電話指示獲取金融報價終端機內
    即時動態線圖；其實施之技術內容為該語音傳真介面連接於外部電話局線，藉遠
    端操作者的電話按鍵所產生的雙音複頻（DTMF）信號之指示，以進行金融報價終
    端機資料的傳真。再比較引證一、二，利用一電腦（相當於系爭專利之金融價終
    端機）及聲音板、傳真板（相當於系爭專利之語音傳真介面），可接收由電話線
    打進來的電話，使用者藉由電話操作DTMF信號，自一遠端資料庫中進行選擇以獲
    取圖形或文字資料等之技術說明；足以證明系爭專利在技術上係運用該引證一、
    二既有之技術或知識，轉用於傳統之金融報價終端機，而進行亦為已知之即時動
    態線圖資料的傳真，確為熟習該項技術者所能輕易完成，且未增進任何傳真上的
    功效，不具進步性。
四、次查，系爭專利申請範圍第二項（附屬項）記載：「如申請專利範圍第一項所述
    之金融股票即時線圖之即時傳真裝置，其中遠端操作者所指定商品種類，可透過
    即時線圖產生系統，讀取資料庫內所儲存的原始數據，並依據標準技術指標線圖
    定義，動態將數據運算為標準化時間數列，據以產生一暫時記憶圖型區塊，再直
    接壓縮轉譯成國際電報電話諮詢委員會協會（CCITT）協會所制定之T.4或T.6的
    傳真格式圖形檔，經由語音傳真介面進行傳真。」參考系爭專利案說明書之創作
    說明，傳統的電腦金融報價終端機根據各種商品的即時價位及歷史資料庫，產生
    特定金融商品的即時價位、線圖，經由電腦螢幕來呈現，早已是習知技術，而系
    爭專利案之特色，係為免除將圖形檔列印出來再傳真而失真，因而將原本在電腦
    螢幕上顯示的線圖圖檔，先儲存成一暫時記憶圖型區塊，再壓縮轉譯成國際電報
    電話諮詢委員會所制定T.4或T.6傳真格式的圖形檔以進行傳真。惟在電腦螢幕上
    顯示線圖圖檔早為習知技術，已如前述，而將其壓縮轉譯成國際電報電話諮詢委
    員會所制定的傳真格式，亦為引證二之傳真板可轉換影像資料或文字並透過相同
    電話線傳回至資料需求者的傳真裝置所揭露，因而附屬項亦係運用申請前既有技
    術及知識，為熟習該項技術者所能輕易完成而未能增進功效，自不具有進步性。
五、至於原告訴稱系爭專利係透過「即時線性（圖）產生系統」，擷取即時動態之資
    料，此與引證一、二所擷取之資料為封閉靜態之資料不同乙節。查原告所稱之「
    即時線性（圖）產生系統」，參考其申請專利範圍及創作說明所載，實為系爭專
    利「金融股票即時線圖之即時傳真裝置」之別稱而已，非於系爭專利之內，除有
    金融報價終端機及語音傳真介面外，另有一「即時線性（圖）產生系統」，否則
    申請專利範圍即應詳述其構成和實施之必要技術內容，而非僅以「即時線性（圖
    ）產生系統」一詞帶過，其理甚明。又所謂「即時動態」、「封閉靜態」，其實
    僅是相對而言，以系爭專利擷取所謂之「即時動態資料」為例，遠端操作者須經
    過一段時間始能獲得傳真資料，已稱不上為「即時資料」；又金融報價終端機雖
    能顯示即時價位、圖形等，有動的感覺，但該即時價位、圖形等進入系爭專利所
    稱之儲存資料庫後，皆變為靜態的資料，故系爭專利所擷取者實質上亦為靜態的
    資料，此與引證一、二自資料庫所擷取之資料，並無不同。
六、綜上所述，本件原告起訴意旨，並非可採；被告以系爭專利乃熟習該項技術者所
    能輕易完成且未能增進功效，不具進步性，有違首揭法條之規定，而為本件異議
    成立，應不予專利之處分，洵無違誤，訴願決定予以維持，亦無不合。原告仍執
    前詞，訴請撤銷，為無理由，應予駁回。
據上論結，本件原告之訴為無理由，依行政訴訟法第九十八條第三項前段，判決如主
文。
中      華      民      國    九十二    年      六      月     三十     日
                           臺 北 高 等 行 政 法 院  第二庭
                                             審判長 法  官  徐瑞晃
                                                    法  官  吳慧娟
                                                    法  官  李得灶
右為正本係照原本作成。
如不服本判決，應於送達後二十日內向本院提出上訴狀並表明上訴理由，如於本判決
宣示後送達前提起上訴者，應於判決送達後二十日內補提上訴理由書（須按他造人數
附繕本）。
中      華      民      國    九十二    年      七      月      三      日
                                                    書記官  陳清容


司法院資訊處製作；財團法人民間司法改革基金會備份。
